【裁判字號】    89,上更(一),229
【裁判日期】    891226
【裁判案由】    偽造文書
【裁判全文】
臺灣高等法院高雄分院刑事判決    八十九年度上更(一)字第二二九號
    上訴人
    即被告  乙○○
右上訴人因偽造文書案件，不服臺灣高雄地方法院八十六年度訴字第一一六○號中華
民國八十六年八月二十一日第一審判決（起訴案號：臺灣高雄地方法院檢察署八十五
年度偵續字第三二五號），提起上訴，判決後經最高法院發回更審，本院判決如左：
      主  文
原判決關於業務上文書登載不實罪部分撤銷。
乙○○被訴偽造私文書部分無罪。
      理  由
一、公訴意旨略以：被告乙○○與甲○○及李陳蓮香夫婦，於民國（下同）八十三年
    五月七日，就坐落於高雄市○○區○○街一Ｏ三四、一Ｏ三六、一Ｏ三四之一地
    號簽訂興建房屋工程合約，建築地上七層、地下一層之房屋一棟，共計十戶，總
    價新臺幣（下同）三千六百九十萬零九百元，甲○○已先付工程款三千萬元，詎
    被告乙○○基於概括之犯意，明知前開工程之結構體已完工，不需使用水泥，竟
    於八十四年十一月三十日及同年十二月八日，先後以甲○○名義向臺灣水泥股份
    有限公司鼓山水泥製品廠（以下稱臺泥公司）訂購水泥，使不知情之臺泥公司鼓
    山廠開立買受人為「甲○○」之統一發票二張，足生損害於甲○○，嗣因甲○○
    收受臺泥公司之對帳單始知悉上情。因認被告涉有刑法第二百十條偽造私文書罪
    嫌云云。
二、公訴人認被告涉有前開犯行，係以告訴人甲○○、李陳蓮香之指訴，並有合約書
    、台泥公司發票，為其論據。訊據上訴人即被告乙○○固坦承有上開以甲○○之
    名義訂購水泥等情，然堅決否認有前揭業務上文書登載不實之犯行，辯稱：因我
    向啟成營造公司借牌與甲○○簽約，為了營造公司報稅用，甲○○有同意以其之
    名義訂購水泥並開發票等語。經查：
（一）被告與告訴人甲○○、李陳蓮香簽約承包房屋建造工程，係採包工包料之方式
      承攬，有告訴人所提出之合約書可證（偵查卷第三頁至第九頁），則為該工程
      被告向廠商所購買之材料，廠商所開立之統一發票，原應以被告為買受人，不
      得以甲○○名義為買受人。然依該合約書第十八條另約定：「業主（指甲○○
      、李陳蓮香）保證本合約不提供與稅捐單位，如有違反造成包商損害，業主同
      意無條件負責，賠償包商一切損害絕無異議」，故為應付稅捐單位之查稅，被
      告另向啟成營造公司借牌，以啟成營造公司名義與甲○○另簽一份工程合約書
      （原審卷第二十四頁至二十七頁），約定包工不包料，即施工材料由甲○○提
      供（合約書第十一條），並約定甲○○應提示「工程無價供給材料原始憑證辨
      明無價供給材料」（合約書第十九條第四款），甲○○於本院前審調查時亦不
      否認在該工程合約書簽章（本院上訴卷第三十五頁），故依前開工程合約書之
      約定，甲○○應提供其名義購買之材料憑證即統一發票供啟成營造公司報稅，
      被告依前開約定，向台泥公司購買水泥施工，要求台泥公司以甲○○為買受人
      名義簽立發票，乃係得甲○○之授權，難認有偽冒甲○○名義購買，使台泥公
      司登載不實事項於統一發票之犯意。
（二）又台泥公司所開立之前開二張統一發票，簽發日期雖為八十四年十一月三十日
      及八十四年十二月八日，然實際交易日期為八十三年十二月至八十四年四月間
      訂購，貨款並於八十四年六月二十日以前付清，因買賣雙方未完成訂約手續，
      致發票遲至八十四年十一月三十日及十二月八日補開，有台泥公司鼓山水泥廠
      八十六年十二月十三日（８６）鼓業字第二六六號函可稽（本院前審卷第七十
      九頁）；且實際出貨之日期為八十三年十二月至八十四年四月間，出貨地點為
      甲○○位於高雄市○○○街二十五號工地，並經該公司鼓山水泥廠以八十九年
      十一月二日（89）鼓業字第二三四號函復本院在卷（附於本次更審卷）。至於
      該公司八十五年十一月二十日（85）鼓業字第二四六號函及所附電腦建檔資料
      所載，系爭二紙統一發票所載貨品，其訂貨編號八四六四九，記載訂貨日期（
      ＯＲＤＥＲ  ＤＡＴＥ）為八十四年十一月十四日（見偵續字第三二五號卷第
      五十三頁至第五十五頁），與前開台泥公司鼓山水泥廠八十六年十二月十三日
      （86）鼓業字第二六六號函所載系爭統一發票訂貨日期似非一致，惟此業經台
      泥公司鼓山水泥廠以八十九年鼓業字第一四三號函覆本院謂：「本廠客戶乙○
      ○承包甲○○位於鼎金中街二十五號房屋興建，自八十三年十二月至八十四年
      四月間使用本廠預拌混凝土，其貨款並於八十四年六月二十日以前全數繳清，
      無欠款紀錄。本廠因內控規定，每筆交易必須辦理合約始能開立發票，因客戶
      訂購手續遲至八十四年十一月十四日始辦理，是以補開八十四年十一月三十日
      及八十四年十二月八日二紙發票，致有記載訂貨日期與實際出貨日期有所出入
      之情事」等語（該函附於本次更審卷），足見上開二紙統一發票之訂貨日期確
      係八十三年十二月至八十四年四月間，祇因被告訂購手續遲至八十四年十一月
      十四日辦理，而台泥公司囿於內控規定，每筆交易必須辦理合約始能開立發票
      ，所以上開電腦建檔資料始有記載訂貨日期為八十四年十一月十四日。被告於
      本院前審調查時供稱：承包前開房屋建築，於八十四年四月以後即用不到水泥
      等語（本院前審卷第二十一頁），且前開建物之電梯及外觀早於八十四年十月
      以前完成，亦可由被告於八十四年十月二十四日所出具之存證信函中稱：合法
      外觀完成及電梯已完成等語及該函所附之完工日期（見偵查卷第三十二頁）及
      昇降設備許可使用證所載檢查日期係八十四年十月十七日可證（見偵查卷第六
      十八頁附件）。被告購買前開水泥，既在八十四年四月前購買，顯然是用於興
      建告訴人之房屋，並非於房屋之結構體已經完成，不需用水泥時，再冒甲○○
      名義訂貨甚明，故前開二張統一發票以甲○○名義為買受人，亦在甲○○授權
      範圍內，並非以甲○○名義購貨後用於其他工地之建築，被告顯無偽造文書之
      犯意。
（三）此外，尚乏積極證據足證被告有偽造私文書及業務上文書登載不實之犯行，自
      屬不能證明被告有公訴人所指之犯行。
三、原審就此部分為詳為推求，變更檢察官此部分起訴法條（刑法第二百十條偽造私
    文書罪），改論被告係犯刑法第二百十五條業務上登載不實罪，自有未合，被告
    上訴意旨執此而指摘原判決此部分不當為有理由，應將原判決此部分撤銷改判。
    不能證明被告有此部分犯行，自應諭知被告此部分無罪之判決。
四、至被告以甲○○名義為買受人，使廠商簽發統一發票之行為，是否涉及違反稅捐
    稽徵法逃漏稅捐之罪責，因公訴人並未起訴此部分之事實，本院不予論列。
五、被告被訴詐欺部分，業經本院前審判決無罪經最高法院駁回上訴確定，並經送執
    行在案。
據上論結，應依刑事訴訟法第三百六十九條第一項前段、第三百六十四條、第三百零
一條第一項，判決如主文。
本案經檢察官郭振昌到庭執行職務。
中    華    民    國     八十九     年      十二      月     二十六   日
                              臺灣高等法院高雄分院刑事第二庭
                                  審判長法官  曾永宗
                          法官  惠光霞
                                        法官  邱永貴
右正本證明與原本無異。
檢察官如不服本判決，應於判決送達後十日內向本院提出上訴狀，其未述理由者並
應於提出上訴狀後十日內向本院補提理由書（應附繕本)。
被告不得上訴。
                                      書記官  周能智
中    華    民    國     八十九     年      十二      月     二十八   日
                                                                      Ｄ


司法院資訊處製作；財團法人民間司法改革基金會備份。
